臺灣臺南地方法院刑事判決　　　　　　　 96年度易字第941號
公　訴　人　臺灣臺南地方法院檢察署檢察官
被　　　告　乙○○
 　　　　　　　　　 住臺南縣.
上列被告因竊佔案件，經檢察官提起公訴（96年度營偵字第160
號），本院判決如下：
    主  文
乙○○意圖為自己不法之利益，而竊佔他人之不動產，處有期徒
刑壹年貳月，減為有期徒刑柒月。
    事  實
一、爰乙○○前於民國87年間，於臺灣省政府所有之坐落於臺南
    縣白河鎮○○○段93之45地號土地道路用地上興建圍牆，竊
    佔土地0.026公頃（原計算面積為9.0平方公尺，分割後為
    22.0平方公尺），嗣由臺灣臺南地方法院檢察署檢察官以竊
    佔犯行於71年12月9日以前，追訴權時效已完成為由，於87
    年6月15日以臺灣臺南地方法院檢察署87年度營偵字第593號
    為不起訴處分確定。
二、詎乙○○經上開偵查程序後，明知前開臺南縣白河鎮○○○
    段93之45地號，及93之98地號土地，屬中華民國所有，由財
    政部國有財產局任管理機關，並由其臺灣南區辦事處臺南分
    處（下稱國有財產局）管理中，其竟意圖為自己不法之利益
    ，於95年11月27日至96年4月16日間之某日，於上開二筆土
    地上砌築新牆（以下稱系爭圍牆），竊佔面積1平方公尺土
    地（長5公尺×寬0.2公尺＝1平方公尺）。嗣因財政部國有
    財產局臺灣南區辦事處臺南分處清查管理土地使用狀況，始
    發現上情。
三、案經國有財產局臺灣南區辦事處臺南分處訴由臺南縣警察局
    白河分局報告臺灣臺南地方法院檢察署檢察官偵查後提起公
    訴。
    理  由
壹、程序事項（證據能力之認定）：
  　按被告以外之人於審判外之言詞或書面陳述，除法律有規定
    者外，不得作為證據，刑事訴訟法第一百五十九條固定有明
    文。惟被告以外之人於審判外之陳述，雖不符同法第一百五
    十九條之一至之四之規定，而經當事人於審判程序同意作為
    證據，法院審酌該言詞陳述或書面陳述作成時之情況，認為
    適當者，亦得為證據。又當事人、代理人或辯護人於法院調
    查證據時，知有第一百五十九條第一項不得為證據之情形，
    而未於言詞辯論終結前聲明異議者，視為有前項之同意，此
    亦據同法第一百五十九條之五規定甚明。查被告乙○○於本
    院審判程序時，就檢察官所提出證人甲○○於警詢之陳述、
    證人林振祥於檢察官偵查時之陳述，及現場照片、勘驗筆錄
    、臺南縣白河地政事務所96年5月21日所測字第0960002945
    號函附之土地複丈成果圖各一紙等證明本件犯罪事實之證據
    方法，均明確表示無意見，當事人迄本院言詞辯論終結前，
    亦均未就上開證據之證據能力聲明異議，而本院審酌上開證
    據於陳述作成時之情況，核無違法取證及證明力明顯過低之
    瑕疵，亦認為以之作為證據為適當，故依諸上開規定，上開
    審判外之言詞及書面陳述，得為證據。
貳、本院認定犯罪事實所憑之證據及認定理由：
  一訊據被告乙○○固不否認上開中華民國所有二筆土地上建有
    有1平方公尺之系爭圍牆，惟矢口否認有何竊佔之犯行，辯
    稱：系爭圍牆是12年前伊父親過世時所建的，伊有繳交租金
    可以使用土地，並未竊佔云云。惟經本院查：
    (一)上開面積1平方公尺之圍牆坐落於臺南縣白河鎮○○○段
      93之45及93之98地號土地於88年10月29日即已登記為中華
      民國所有，並由財政部國有財產局擔任管理者之事實，業
      據被告自承在卷，證人即告訴代理人甲○○於警詢及檢察
      官偵查時供述綦詳，並有土地建物查詢資料2紙及上開二
      筆土地土地登記公務用謄本2份在卷可資佐證，系爭圍牆
      確係坐落於中華民國土地上之事實，要可認定。
    (二)次查，
      1.證人即臺南縣白河地政事務所測量員林振祥於檢察官偵
        查時具結供稱：「（檢察官問：根據地政事務所去測量
        ，被告補建新圍牆有竊佔到竹子門段93-45、93-98土地
        ，你有意見嗎？）我們之前去測量時並未發現竹子門段
        93-98號有被竊佔到」、「（檢察官問：你們95年11月
        27日去照相時，是否還沒有補建的新圍牆？）是」等語
        （見偵查0卷第52頁、第53頁）。
      2.又臺灣臺南地方法院檢察署檢察官於96年4月16日至現
        場勘驗，勘驗結果為：「檢視該圍牆及其下之擋土牆外
        ，擋土牆較圍牆外凸，部分擋土牆外表並有以水泥塗抹
        之新痕，然經仔細檢視擋土牆之構造及形狀，該擋土壯
        應已存在數十年之久，只是有之軀分斷面近日有以上述
        水泥加以塗抹，至於圍牆部分，清楚可視舊有圍牆有一
        段之外側加蓋新圍牆，舊圍牆與新圍牆外表斑駁程度差
        異甚大，經現場曾參與87年5月21日測量之地政事務所
        人員表示，其於87年5月21日在該處測量時，新圍牆並
        不存在」等旨，有勘驗筆錄一紙在卷可資佐證（見偵查
        卷頁31）。
      3.此外，經檢察官委請臺南縣白河地政事務所為現場測量
        結果，原有圍牆與87.5.21測量標的物相同。補建圍牆
        使用白河鎮○○○段93-98、93-45地號，其補建圍牆長
        5.0公尺、寬0.2公尺、高度1.2公尺等情節，此有該所
        有96年5月21日所測字第0960002945號函所附土地複丈
        成果圖及附表10在卷為憑（見偵查卷頁40至42）。
      4.本院綜合證人林振祥前於95年11月27日至現場勘查時，
        系爭圍牆並不存在之證述內容、勘驗筆錄及土地複丈成
        果圖及附表等情，並審酌告訴代理人甲○○於95年11月
        27 日拍攝之現場照片5張、臺南縣警察局白河分局於96
        年4月16日所拍攝之現場照片13張，照片中之新舊圍牆
        斑駁程度不一，所指新建圍牆部分，顏色較深，顯然所
        建時日較短等情節，應認系爭圍牆係95年11月27日至96
        年4月16日期間經人所砌，竊佔上開中華民國土地面積1
        平方公尺土地（長5公尺×寬0.2公尺＝1平方公尺）之
        事實，要可認定。
    (三)又系爭圍牆係蓋於被告之住處，父親死亡後，大哥袁明光
      長年居住在北部，胞弟袁明泉智障，對上述相關土地之使
      用情形均不清楚，而由其處理等情節，業據被告自承在卷
      （見警卷頁4），揆諸圍牆用供於被告住處防閑之用，對
      他人並無任何實益可言，應認系爭圍牆確係被告為圍其住
      處使用而興建，要可認定。
    (四)被告雖辯稱系爭圍牆是12年前伊父親過世時所建的，有繳
      納租金可以使用土地云云。惟查：
      1.國有財產局於95年11月27日在臺南縣白河鎮○○○段93
        之45地號勘查時，並未發現系爭圍牆等情節，有告訴代
        理人甲○○在檢察官偵查時供承在卷（見偵查卷第53頁
        ），且有現場照片5張在卷可參（見警卷第15頁），是
        在95年11月26日以前並無砌築新圍牆之事實，已堪認定
        。又臺灣臺南地方法院檢察署檢察官於96年4月26日4月
        16日至現場實施勘驗時，發現「舊有圍牆有一段之外側
        加蓋新圍牆，舊圍牆與新圍牆外表斑駁程度差異甚大，
        經現場曾參與87年5月21日測量之地政事務所人員表示
        ，其於87年5月21日在該處測量時，新圍牆並不存在」
        等語，有96年4月16日14時50分臺灣臺南地方法院檢察
        署勘驗筆錄一份及現場照片7張在卷可參，又參酌臺南
        縣白河地政事務所96年5月21日函所附臺南縣白河地政
        事務所土地複丈成果圖及附表1，其內容為「原有圍牆
        與87.5.21測量標的物相同。補建圍牆使用白河鎮○○
        ○段93-98、93-45地號，其補建圍牆長5.0公尺、寬0.2
        公尺、高度1.2公尺」，且由南縣警察局白河分局於96
        年4月16日所拍攝之現場照片，可明顯看出有新、舊圍
        牆之不同，系爭圍牆應於95年11月27日至96年4月16日
        間之某日所建，要可認定。被告辯稱係其父親12年前所
        建云云，不足採信。
      2.此外，被告固有於94年2月18日至96年1月25日有向國有
        財產局繳交使用補償金，此有國有財產局使用補償金查
        詢紀錄一份在卷可參（見偵查卷第60頁至第88頁）。惟
        查，被告所繳交之上開使用補償金，性質係屬被告佔用
        上開土地依民法不當得利應追收之使用補償金，而告訴
        人即財政部國有財產局臺灣南區辦事處臺南分處亦催告
        被告應於94年3月31日前將竊佔土地上之地上物清除，
        並促被告繳交使用土地之補償金等情節，亦有財政部國
        有財產局臺灣南區辦事處台南分處94年2月14日函一份
        在卷可參（參見警卷頁11），核與告訴代理人甲○○於
        檢察官偵查時供稱「被告所繳交之租金，是從我們在94
        年2月14日發文給他後，他才在94年2月18日繳交回溯5
        年之補償金」等語相符，足以證明被告所繳之款項並非
        租金，被告所辯伊有繳交租金，得使用土地云云洵不足
        採。
    (五)綜上所述，被告未經所有人中華民國或管理人國有財產局
      之許可，於95年11月27日至96年4月16日間之某日，以新
      建圍牆之方式，竊佔屬中華民國所有之上開2筆土地，事
      證明確，應依法論科。
貳、論罪科刑：
  一核被告所為，係犯刑法第320條第2項之竊佔罪。
  二爰審酌被告明知無正當權源，已長期竊佔國家土地使用，雖
    經檢察官不起訴處分確定，竟仍再於95年11月27日至96年4
    月16日間某日砌築圍牆竊佔國家土地，嚴重損害國家財產法
    益，迭經國有財產局催告回復原狀交還土地，仍拒不自行拆
    除返還，事後又設詞狡飾，否認犯行，犯罪後態度欠佳，本
    應予重懲；惟念其竊佔手段尚屬平和，面積約1平方公尺，
    犯罪情節及危害尚非重大等一切情狀，量處如主文所示之宣
    告刑。末按中華民國96年罪犯減刑條例業於96年7月4日經總
    統華總一義字第09600083761號令制定公布，並自96年7月16
    日施行。查本件被告犯罪時間在96年4月24日以前，合於上
    開條例減刑要件，應依該條例第2條第1項第3款、第7條之規
    定，就所犯之罪減其刑期2分之1，即減為如主文所示之刑。
據上論斷，應依刑事訴訟法第299條第1項前段，刑法第320條第2
項、第1項、第41條第1項前段，刑法施行法第1條之1，中華民國
96年罪犯減刑條例第2條第1項第3款、第7條，判決如主文。
本案經檢察官林朝文偵查後提起公訴；檢察官丙○○到庭執行職
務
中　　華　　民　　國　　96　　年　　10　　月　　5　　日
                  刑事第二庭  法      官  洪士傑
以上正本證明與原本無異。
如不服本判決應於收受本判決後10日內向本院提出上訴書狀，並
應敘述具體理由。如未敘述上訴理由者，應於上訴期間屆滿後20
日內向本院補提理由書狀（均須按他造當事人之人數附繕本）「
切勿逕送上級法院」。
                              書  記  官  王政煌
中　　華　　民　　國　　96　　年　　10　　月　　8 　　日
附錄本判決論罪法條：
中華民國刑法第320 條
意圖為自己或第三人不法之所有，而竊取他人之動產者，為竊盜
罪，處5 年以下有期徒刑、拘役或5 百元以下罰金。
意圖為自己或第三人不法之利益，而竊佔他人之不動產者，依前
項之規定處斷。
前二項之未遂犯罰之。
